臺灣高等法院民事判決　　　　　　　　　 94年度上字第279號
上　訴　人　好麥資訊股份有限公司
法定代理人　麥克盛
訴訟代理人　林耀泉律師
複代理人　　廖于清律師
訴訟代理人　王嘉斌律師
被上訴人　　商頁網股份有限公司
法定代理人　邱連春
訴訟代理人　鄭仁哲律師
　　　　　　尤英夫律師
　　　　　　胡智忠律師
上列當事人間請求履行契約事件，上訴人對於中華民國94年2月2
3日臺灣臺北地方法院93年度訴字第1246號第一審判決提起上訴
，本院於94年11月15日言詞辯論終結，判決如下：
   主  文
上訴駁回。
第二審訴訟費用由上訴人負擔。
    事實及理由
一、被上訴人主張：其於91年9年9日與上訴人簽訂「證券資訊系
    統委外服務」契約（以下簡稱系爭合約），由上訴人提供本
    服務所需之軟體系統及應用程式，並有義務協助被上訴人建
    置完整之服務機制。依合約第4條約定雙方之「損益分配」
    ，於被上訴人處劃分獨立專案部門，依利潤中心方式計算損
    益，以「證券資訊系統委外服務毛利或毛損」 (以下簡稱服
    務毛損)為損益分配之基礎，其比例為兩造各50%，並訂92年
    9 月30日為第一次結算日期，往後每3個月結算一次。因此
    ，依系爭合約約定，上訴人提供軟體系統及應用程式不應列
    為委外服務之成本費用，且上訴人公司派任系爭合作專案之
    代表人上訴人公司副總經理沈立海，與被上訴人代表廖榮華
    於91年10月23日協議系爭合約之攤計原則，亦未將上訴人提
    供之軟體列入成本費用。嗣兩造92年9月30日第一次依上開
    約定結算結果，本委外服務含被上訴人支出硬體設備新台幣
    (下同)2,360,102 元 (原審判准2,345,940元，即減除附表
    標示「◎」、「※」共14162元部分)，詳如附表所示，加計
    其餘成本費用總計之營業損失為9,135,067元 (原審判准9,
    120,905元【9,135,067－14,612=9,120,905】），則上訴人
    依約應負擔50％即4,567,533元，被上訴人乃開立4,795,
    910元 (含稅)發票向上訴人請款，未獲置理，爰依系爭合約
    第4條約定請求上訴人如數給付，並自起訴狀繕本送達之翌
    日即93年3月31日起至清償日止按年利率百分之五計算之利
    息。原審判決上訴人應給付被上訴人4,788, 475元本息，駁
    回被上訴人其餘請求，即14,612元 (即附表金額前標示有「
    ◎」、「※」部分【65+45+ 7, 393+3,000+15 9+2,000+1,
    500= 14,162】)50%，稅後金額7,435元 (14,162X 105%÷
    2=7,435)，並分別酌定相當擔保准、免假執行宣告。被上訴
    人僅聲明上訴駁回，就其敗訴部分則未據聲明不服。
二、上訴人則以：其依系爭合約第2條約定應提供委外服務軟體
    系統及應用程式，該軟體系統及應用程式包含有證券交易系
    統、證券MIS系統、電子交易系統、語音交易系統等。而依
    合約第4條損益分配約定：「一、經由甲、乙雙方同意之資
    訊委外服務價格策略之報價，雙方損益分配由乙方（按係指
    被上訴人，下同）以專案部門結算後，雙方同意之『證券資
    訊委外服務毛利（或毛損）』為損益分配基礎，有關委外服
    務成本費用計算基礎，以實際發生成本認列，並經雙方同意
    ：證券資訊委外服務毛利＝委外服務實際成交價（不含稅）
    －委外服務成本費用」，則兩造為完成本合作事宜所支出之
    成本，自應全部算入成本費用，而非僅計算被上訴人所支出
    之成本，故上訴人依合約第2條約定提供軟體系統及應用程
    式價值21,500,000元，自應算入服務成本費用。又沈立海僅
    係上訴人依合約指派為系爭合約相關事宜之執行與溝通協調
    事宜，其無代表上訴人簽署攤計原則之權限。因此，被上訴
    人僅認列其單方面所支出之費用，而刻意漏列上訴人所提供
    軟體之成本費用，上訴人自無給付之義務。況依合約書第4
    條第1款約定服務毛損應經雙方同意，而非由被上訴人單方
    面提出損益表據為結算之依據，被上訴人提出附表所示之費
    用2,345,940元，上訴人對其金額不爭執，惟該費用不應攤
    計為成本費用。又系爭合約係由上訴人提供電腦軟體，被上
    訴人提供電腦硬體設備及全權負責執行，故系爭專案如何執
    行，全由被上訴人掌握，詎被上訴人執行系爭合約1年，即
    虧損9,135,067元，惟收入僅靠上訴人提供之軟體設計收入
    ，依誠信原則，被上訴人自應負較多虧損之責，以維公平等
    語，資為抗辯。上訴聲明(一)原判決關於命上訴人給付4,788,
    475元本息部分廢棄。(二)前揭廢棄部分，被上訴人在第一審
    之訴及假執行之聲請均駁回。
三、被上訴人主張其於91年9年9日與上訴人簽訂系爭合約，由上
    訴人依系爭合約第4條「損益分配」之約定，於被上訴人處
    劃分獨立專案部門，依利潤中心方式計算損益，同意以服務
    毛損為損益分配之基礎，其比例為兩造各50%，並訂92年9月
    30 日為第一次結算日期，往後每3個月結算一次，被上訴人
    於第一次結算時計有9,120,905元之營業損失，除其中如附
    表所示之金額2,345,940元（2,360,102-14,162=2,345,940)
    ，為上訴人所否認，認不應列入服務成本外，其餘6,774,
    965元（9,120,905-2,345,940=6,774,695)為上訴人所不爭
    執(見原審卷第134至135頁)，業據提出系爭合約書、發票、
    損益表、損益費用細目之相關單據為證（見原審第7至19頁
    及外放證物)，且為上訴人所不爭執，堪信為真。茲被上訴
    人依合約第4條約定請求上訴人給付虧損9,120,905元之50 %
    ，是否有理由？應審酌(一)91年10月23日協議之攤計原則，對
    上訴人是否生效? (二)附表所示之成本費用2,345,940元，應
    否由上訴人攤計50%？(三)上訴人提供軟體系統及應用程式，
    應否列入成本費用攤計，而由被上訴人亦負擔50%?(四)兩造約
    定各攤計盈虧各50%，是否有違反誠信原則？經查：
  (一)91年10月23日協議之攤計原則，對上訴人是否生效?
  1.依系爭合約第2條第3款約定：「合作期間甲、乙雙方應各指
    派合作專案執行代表人各1人，共同負責所有合作相關事務
    之溝通協調與執行，…」，而沈立海係上訴人依前開約定指
    派為系爭合作專案之執行代表，有被上訴人提出上訴人出具
    之合作專案執行代表人委派書乙件附卷可證（見原審卷第16
    頁)，且為上訴人所不爭，堪信為真。
  2.核閱攤計原則 (見外放證物【原證六】及本院卷第36至37頁
    )，雖列載於系爭合約幹部會議紀錄，惟該會議紀錄內容摘
    要4記載之攤計原則內容，已另經兩造分別依合約第2條第3
    款規定指派合作專案執行代表沈立海及廖榮華簽名在案。上
    訴人雖抗辯稱沈立海僅負責系爭合作專案之溝通協調與執行
    ，不包括簽署攤計原則云云。惟細譯系爭合約第2條第3款約
    定，沈立海與廖榮華既共同負責系爭合作「相關事務」之「
    溝通協調」與執行，則系爭合約之攤計原則 (其內容詳如后
    (二)(1)所載)，既係規範兩造就服務合約支出各項費用如何歸
    屬，訂出計算之標準，其自包含於系爭合約約定「相關事務
    」之範疇，且核閱前揭會議紀錄記載該攤計原則係經「商議
    」之結論，顯見該攤計原則已經沈立海與廖榮華依前揭約定
    溝通協調後之結果，因此攤計原則對上訴人自生效力。況上
    訴人自被上訴人於92年10月間開立發票向上訴人請款時，既
    未就沈立海無代表簽署攤計原則提出異議，甚且於原審依民
    事訴訟法第266條至268條規定命上訴人提出之爭點整理狀（
    見原審卷第134反面、135頁)，就沈立海是否有代表上訴人
    簽署系爭攤計原則之權限，復未爭執，僅爭執上訴人提供之
    軟體費用21,500,000元，亦應攤計成本費用而已，上訴人嗣
    於本院否認沈立海有代表簽署攤計原則權限云云，不足為採
    。
  (二)附表所示之成本費用2,345,940元，應否由上訴人攤計50%？
  1.依兩造協議之攤計原則之內容為：
      A、可直接歸屬專案之費用：
    　(1)專案購置使用之設備：主機設備每年提列20％為專案折
      　舊費用、其他設備及維護修繕依各別情況提列折舊或計
        入當期費用。
    　(2)專案人員之薪資費用：
    　　a、好麥公司派駐人員：
   　 　　 沈立海副總、陳薇妃→全數歸入證券專案。
      　b、商頁網人員：廖榮華副總、陳謝長：91/10/1起→半
        　 數歸入證券專案﹔劉美娟：91/10/1起→全數歸入證
           券專案﹔林成鑫：91/10/1起→半數歸入證券專案，
           92/1/1起→全數歸入證券專案。
        c、其他因專案需要而增聘之人員。
       (3)專案之直接費用：因專案之企劃研發管理行銷等而發
         生之費用（如：差旅車輛費用、公關交際費等）
      B、專案應分攤之費用：
       (1)辦公室之租金、水電費、大樓公共管理清潔勞務費等
         ：均暫以25％歸入證券專案。
       (2)服務機房及相關設施：暫以25％攤計為證券專案之費
         用，但原屬ERP服務之主機設備不在證券專案分攤之列
         。
       (3)凡無法直接歸屬專案但係與公司其他部門共用者如：
         文具耗材、報章影印、咖啡茶水、清潔用品、總機電
         話費、郵政電訊費、保全保險費、公用勞務簽證費等
         屬公共使用之雜費均以25％歸入證券專案。
      C、以上費用分攤原則先予試行，若因實際營業狀況有所
         變革，適時提出檢討改進以示公允。
  2.查，被上訴人就附表所支出之費用，除「◎」、「※」部分
    14,612元外（業經原審駁回），均附有傳票及其會計憑證，
    其金額復為上訴人所不爭執（見本院卷第75頁)，堪信為真
    。上訴人雖抗辯稱該費用不應列入攤計成本費用云云。惟核
    閱該費用之科目：6110推銷－薪資費用，6111推銷－台訊濟
    南路專線、租金支出，6112推銷－文具用品，6113推銷－旅
    費，6115推銷－郵電費，6116推銷－修繕費，6118推銷－水
    電瓦斯費，6119推銷－保險費，6124推銷－折舊，6188推銷
    －印刷費、書報雜誌、資訊費、燃料費、雜費，6210管理－
    薪資費用，6211管理－租金支出，6212管理－文具用品，
    6213管理－旅費，6215管理－郵電費，6266管理－修繕費，
    6217管理－廣告費，6218管理－水電瓦斯費，6228管理－職
    工服利，6288管理－保全費、書報雜誌、勞務費、燃料費、
    雜費，6311研發－租金支出，6315研發－郵電費，6316研發
    －修繕費，6318研發－水電瓦斯費，6319研發－保險費，
    6325研發－各項雜費，6388研發－勞務費、資訊費雜費等，
    均屬前揭攤計原則所應列入之可直接歸屬專案之費用或應分
    攤費用之範疇，上訴人既未陳明其何以不應列入成本費用（
    見原審卷第83頁，上訴人已不爭執金額之真正)，供本院審
    酌，僅空言泛稱不應列計成本費用云云，無足可取。
　(三)上訴人提供軟體系統及應用程式，應否列入成本費用攤計，
　  而由被上訴人負擔50%?
  (1)依系爭合約書第5條約定：「 (約定系統測試及運行)系統測
    試期間為壹個月，視需要可延長，……一、甲方（係指上訴
    人，下同）義務如下：(1)協助網域規劃。(2)協助硬體軟體建
    置。(3)提供本服務之相關軟體系統及應用程式。(4)協助代管
    流程之制定。(5)提供軟體維護人員及相關維護管理之技術。
    (6)提供乙方人員證券系統專業知識之教育訓練。二、乙方義
    務：(1)環境：符合交易所需求，可供代管及備援服務機房設
    施。(2)設備：提供本服務所需之主機機及週邊設備。(3)人力
    ：提供管理硬軟體機房人員。(4)通訊：申請交易所所需測試
    線路。(5)法令：OTC/期貨代管業務。足見系爭合作計畫，係
    由上訴人提供委外服務之軟體系統及應用程式，而由被上訴
    人提供合作計畫之硬體包括機器設備、人力資源及環境等部
    分。
  (2)又依兩造協議之攤計原則，將專案購置使用之設備：主機設
    備每年提列20％為專案折舊費用、其他設備及維護修繕依各
    別情況提列折舊或計入當期費用。是關於被上訴人提供之機
    器硬體設備部分，被上訴人乃依攤計原則將其專案購置之機
    器設備等14項提列折舊費用共2,104,654元，有被上訴人提
    出證券專案－費用科目分類乙件在卷可憑（見外放證物第31
    至32頁)，上訴人僅就其中10項費用即附表中科目編號6124
    推銷－折舊爭執，就其餘4項費用即傳票編號AＺ0000000000
    、AＺ000000000、AＺ000000000、AＺ000000000不爭執，此經
    上訴人於原審陳明在卷（見原審卷83至93、134-135頁)，惟
    附表所示之專案折舊費用，既屬兩造協議攤計原則應列入之
    折舊成本，已如前述，是被上訴人依約予以攤計成本費用，
    要無不合。
  (3)上訴人抗辯稱其依系爭合約約定提供軟體系統及應用程式供
    合作計畫使用，該軟體價額21,500,000元，亦應列入攤計云
    云。惟查，細譯前揭兩造協議之攤計原則，僅將被上訴人提
    供之硬體設備之折舊列入成本費用，即Ａ：專業購置使用之
    設備、服務機房及相關設施部分；而上訴人所提供之軟體系
    統及應用程式，並未列計為成本費用，是依兩造協議之攤計
    原則，上訴人提供之軟體，自無從攤計為成本費用。況依系
    爭合約書第2條（合作標的）約定：「本合約之合作內容及
    標的分述如下：一、甲方（按係指上訴人）應提供本服務所
    需之軟體系統及應用程式，並有義務協助乙方（按係指被上
    訴人）建置完整之服務機制，前述所稱之軟體系爭及應用程
    式列式如下: 證券交易系統…證券MIS系統…電子交
    易系統語音交易系統」，是上訴人提供之軟體系統及應用
    程式，既屬兩造合作重要標的，該軟體及應用程式等智慧財
    產，其市場交易價額為何，本不易估定，惟兩造於合作之初
    既未先行鑑定或議定其價額為何，並據以定為兩造委外服務
    之資產價額，且依系爭合約第7條第1款約定：「甲方所提供
    本服務之相關系統，其著作權及智慧財產權仍歸屬甲方擁有
    」，參酌被上訴人製作系爭專案之財產目錄僅將被上訴人依
    合約價購之硬體機器設備等列為資產，未將上訴人提供之軟
    體系統及應用程式列為專案之資產，有被上訴人提出之財產
    目錄在卷可考（見外放證物第2頁)，證諸上訴人亦已於90年
    3 月30日將該軟體系統及應用程式以21,50 0,000元價售予
    訴外人大信證券股份有限公司，有上訴人提出買賣合約書乙
    件在卷可參（見原審卷第40至42頁)。倘上訴人提供之軟體
    系統及應用程式應列入兩造合作委外服務之成本費用，該軟
    體及應用程式，即應屬兩造公同共有，兩造顯不可能約定該
    智慧財產權仍歸屬上訴人，甚且上訴人尤無可能在兩造分析
    財產前，逕將其價售予第三人。足證兩造自始即未將上訴人
    提供之軟體系統及應用程式列入委外服務資產之列，故上訴
    人主張軟體及應用程式之價額21,500,000元，自不應比照被
    上訴人支出硬體設備列為成本費用。上訴人既將軟體及應用
    程式價售第三人，獲益21,500,000元，又於本委外服務復抗
    辯應將該軟體及應用程式之價額列入成本費用，而由被上訴
    人負擔50%，顯不足為採。
　(四)兩造約定各攤計盈虧各50%，是否有違反誠信原則？
    依系爭合約第4條 (損益分配)第2款約定以服務毛損分配比
    例，上訴人之分配比例為服務毛損50%。被上訴人分配比例
    為服務毛損50%，是兩造於系爭合約既已明定其負盈虧之比
    例標準，依契約自由原則，自應以該約定據為兩造負擔之依
    據。上訴人雖主張系爭合約之執行，均由被上訴人全權負責
    ，被上訴人執行系爭合約1年即虧損9,120,905元，由上訴人
    負擔50%，有違誠信云云。惟依系爭合約第2條第3款約定，
    關於系爭合約之執行及溝通協調，由兩造各自指派合作專案
    執行代表1人共同負責，上訴人部分係指派沈立海，而被上
    訴人係指派廖榮華為合作專案執行之代表人，已如前所述，
    因此系爭專案之執行，上訴人既有指派專人負責，上訴人於
    經營虧損後，全數歸咎被上訴人，自不足採。
四、綜上所述，被上訴人主張兩造合作之委外服務合約第1次結
    算虧損9,120,905元（未稅）為可採，上訴人所辯均無可取
    。從而，被上訴人依系爭合約第4條約定請求上訴人負擔稅
    後50%即4,788,475( 9,120,905X50&X105%=4,788,475，元以
    下四捨五入)，及自起訴狀繕本送達翌日即93年3月31日起至
    清償日止按週年利率百分之五計算之法定遲延利息，應予准
    許。是則原審判命上訴人如數給付，於法並無不合。上訴意
    旨指摘原判決不當，求予廢棄改判，為無理由，應予駁回。
五、本件事已臻明確，兩造其餘攻擊防禦方法，核與本件之結論
    ，不生影響，爰不一一贅述，附此敘明。
六、據上論結，本件上訴為無理由，依民事訴訟法第449條第1項
    、第78條，判決如主文。
中    華    民    國    94    年    11    月    29    日
                  民事第十二庭審判長法  官  鄭雅萍
                                    法  官  林恩山
                                    法  官  蘇芹英
正本係照原本作成。
如不服本判決，應於收受送達後20日內向本院提出上訴書狀，其
未表明上訴理由者，應於提出上訴後20日內向本院補提理由書狀
（均須按他造當事人之人數附繕本）上訴時應提出委任律師或具
有律師資格之人之委任狀；委任有律師資格者，另應附具律師資
格證書及釋明委任人與受任人有民事訴訟法第466條之一第一項
但書或第二項（詳附註）所定關係之釋明文書影本。
中　　華　　民　　國　　94　　年　　11　　月　　29　　日
　　　　　　　　　　　　　　　　　　書記官  林初枝
附註：
民事訴訟法第四百六十六條之一（第一項、第二項）：
對於第二審判決上訴，上訴人應委任律師為訴訟代理人。但上訴
人或其他法定代理人具有律師資格者，不在此限。
上訴人之配偶、三親等內之血親、二親等內之姻親，或上訴人為
法人、中央或地方機關時，其所屬專任人員具有律師資格並經法
院認為適當者，亦得為第三審訴訟代理人。
